【裁判字號】    99,基簡,521
【裁判日期】    990810
【裁判案由】    塗銷所有權移轉登記
【裁判全文】
臺灣基隆地方法院基隆簡易庭民事判決
原      告  台新國際商業銀行股份有限公司
法定代理人  乙○○
訴訟代理人  甲○○
被      告  丙○○原名李晏綺.
            丁○○
上列當事人間請求塗銷所有權移轉登記事件，本院於民國99年7
月27日言詞辯論終結，判決如下：
    主  文
被告丙○○於民國九十六年六月三十日就坐落於基隆市○○區○
○段000000000、000000000地號土地（權利
範圍均為二分之一）及其上之000000000建號建物（權
利範圍全部、門牌號碼為基隆市○○區○○路三六八巷三○之一
號）與被告丁○○之贈與行為，及民國九十六年八月二日所為之
所有權移轉行為，均應予撤銷。
被告丁○○應將前項不動產於基隆市安樂地政事務所登記日期民
國九十六年八月二日，登記原因為買賣之所有權移轉登記予以塗
銷，並回復登記為被告丙○○所有。
訴訟費用新臺幣仟陸佰肆拾元由被告負擔。
    事實及理由
一、原告起訴主張：被告丙○○於民國91年5 月間向原告申請卡
    號0000000000000000之卡貸款使用，詎被告丙○○於96年4
    月11日款款即開始逾期，至96年8月2日間尚積欠原告本金新
    臺幣（下同）247,978元，迄至99年6月2日止積欠333,108元
    之本金及利息。惟被告丙○○竟於96年6月30 日將其所有如
    附表所示之不動產（下稱系爭不動產），以買賣為登記原因
    移轉登記予被告丁○○所有。然被告二人間實係以買賣之名
    義而達成贈與目的之行為，依民法第87條第2 項之規定，被
    告間之買賣行為自應適用關於贈與行為之規定無疑。為此請
    求依民法第244條第1項及第4 項之規定，訴請撤銷被告間所
    為贈與之債權行為及所有權移轉之物權行為，並塗銷物權移
    轉登記。並聲明：如主文所示。
二、被告丙○○則以：系爭不動產係伊母親贈與給伊，要伊在被
    告丁○○成年時贈與予被告丁○○，故伊係贈與予被告丁○
    ○，當時係委由代書辦理，伊不清楚為何以買賣為登記原因
    。被告丁○○則以：系爭不動產是被告丙○○贈與給伊的，
    伊沒有能力購買。並為答辯聲明：駁回原告之訴。
三、原告起訴被告丙○○於91年5月間向原告申請卡號000000000
    0000000之卡貸款使用，詎被告丙○○於96年4月11日款款即
    開始逾期，至96年8月2日間尚積欠原告本金247,978 元，迄
    至99年6月2日止積欠333,108 元之本金及利息。被告丙○○
    於96年6月30 日以買賣為登記原因，於96年8月2日將系爭不
    動產贈與給被告丁○○並辦妥移轉登記等情，業據原告提出
    通信貸款申請書、帳務值查詢、土地登記第二類謄本、建物
    登記第二類謄本、基隆市安樂地政事務所異動索引等件（均
    為影本）為證，並為被告所不爭執，自堪信原告主張之事實
    為真實。
四、按表意人與相對人通謀而為虛偽意思表示者，其意思表示依
    民法第87條規定固為無效。惟虛偽意思表示，隱藏他項法律
    行為者，適用關於該項法律行為之規定。民法第112 條定有
    明文。被告間就系爭不動產並無買賣之真意，而係贈與已如
    上所述，揆諸上開規定，自應認被告間形式上所訂立之買賣
    契約固屬無效，然其等所隱藏之贈與則屬有效。
五、復按債務人所為之無償行為，有害及債權者，債權人得聲請
    法院撤銷之。又債權人依規定聲請法院撤銷時，得並聲請命
    受益人或轉得人回復原狀。民法第244條第1項、第4 項定有
    明文。又民法第244 條所謂有害債權，指債務人減少其積極
    財產（如讓與所有權、設定他物權、免除債權等是），或增
    加消極財產（如承擔債務），因而足以減少其一般財產，削
    弱共同擔保，使債權受有損害而不能完全受清償而言，債務
    人有此行為，通稱為詐害債權行為或詐害行為（最高法院48
    年台上字第1750號判例意旨參照）。經查，被告丙○○於95
    、96年度之所得收入分別僅為87,573元、80,108元，有本院
    依職權調得被告丙○○稅務電子閘門財產所得調件明細表在
    卷可稽，而被告丙○○於96年6月30 日將系爭不動產贈與予
    被告丁○○，並於96年8月2日辦理所有權移轉登記乙節，亦
    有土地登記第二類謄本、建物登記第二類謄本及本院依職權
    向基隆市安樂地政事務所調閱系爭不動產申請案件相關資料
    在卷可按，然被告丙○○竟仍於96年6月30 日將其名下唯一
    之不動產即系爭不動產之所有權以贈與方式移轉登記予被告
    丁○○，是依客觀情事判斷，被告丙○○於為該無償行為時
    ，其所有收入顯已不足清償債務，被告間就系爭不動產所為
    之無償行為，自屬有害於原告之債權，是原告依民法第244
    條第1 項規定請求撤銷被告間無償贈與（債權）及所有權移
    轉（物權）法律行為，洵屬有據，應予准許。
六、末按債權人依民法第244條第1項或第2 項之規定聲請法院撤
    銷債務人所為之無償行為時，得並聲請命受益人或轉得人回
    復原狀。民法第244條第4項定有明文。本院既將被告間就系
    爭不動產所有權移轉登記所憑之贈與（債權）及所有權移轉
    （物權）法律行為予以撤銷，則原告自得依上開規定，請求
    被告葉文軒負回復原狀之責。是原告依民法第244條第4項前
    段請求被告丁○○將系爭不動產於96年6月30 日以買賣為原
    因所為之所有權移轉登記予以塗銷，亦有理由，應予准許。
七、訴訟費用即第一審裁判費3,640元由被告負擔。
據上論結，本件原告之訴為有理由，依民事訴訟法第78條、第85
條第1項、第87條第1項，判決如主文。
中    華    民    國    99    年    8    月    10     日
                  基隆簡易庭法  官  林淑鳳
以上正本係照原本作成。
對於本件判決如有不服，應於收受送達後20日內向本院提出上訴
書狀，上訴於本院合議庭，並按他造當事人之人數附具繕本。
中    華    民    國    99    年    8     月    10    日
                            書記官  王鵬勝
附表：
  土地：基隆市○○區○○段0000-0000、0000-0000地號（權利
        範圍：均為1/2）
  建物：基隆市○○區○○段00000-000建號（權利範圍：全部
    ）即門牌號碼－基隆市○○區○○路368巷30之1號

司法院資訊處製作；財團法人民間司法改革基金會備份。
